臺灣新竹地方法院民事判決　　　　　　　　　　　　　　九十三年度家簡字第五號
　　原　　　告　甲○○
　　　　　　　　　　　　　號五.
　　被　　　告　乙○○
右當事人間請求給付扶養費事件，本院於民國九十三年八月三日言詞辯論終結，判決
如左：
    主      文
被告應給付原告新臺幣萬元，及自民國九十三年八月起至被告死亡之日止，按月於
每月五日給付原告新臺幣伍仟元。
原告其餘之訴駁回。
訴訟費用由被告負擔五分之一，餘由原告負擔。
本判決第一項被告應給付原告新臺幣萬元部分得假執行。
    事      實
甲、原告方面：
一、聲明：
    （一）)被告應自本件起訴之月起每月給付原告新臺幣（下同）三萬元。
　　（二）訴訟費用由被告負擔。
二、陳述：
    兩造為兄弟，父母均雙亡，原告因罹患精神病，社會功能遂漸退化，被告身為兄
    長竟不聞不問，原告曾至被告處尋求協助，竟被趕出，導致精神崩潰，送新竹醫
    院強制治療，後因流落街頭為臺北政府安置在私立吉田康復之家，現仍持續就醫
    ，沒有謀生能力。以前工作時每月約需支出三萬元，內含七千元之租金，現吃住
    在安置中心，但每月仍需固定至醫院就診，需要交通費用及衣物等零用錢，被告
    為原告之兄長，自負有扶養義務，爰起訴請求被告給付等語。
三、證據﹕提出戶籍謄本、三軍總醫院附設民眾診療服務處診斷證明書、轉診病歷等
    件為證。
乙、被告方面：被告經合法通知，未於言詞辯論期日到場，亦未提出書狀為何聲明或
    陳述。
丙、本院依職權向國防大學國防醫學院三軍總醫院、財團法人振興復健醫學中心函查
    被告之病情及治療情況、另調閱兩造財產歸屬資料及向勞工保險局、中央健康保
    險局調閱被告投保資料、向臺北市政府社會局查詢原告被安置之情形及向新竹市
    北區戶政事務所調閱兩造父母之除戶資料。
    理      由
一、被告受合法通知未於言詞辯論期到場，核無民事訴訟法第三百八十六條所列各款
    情形，爰依原告之聲請，由其一造辯論而為判決。
二、原告主張兩造為兄弟，父母雙亡，其因精神病症而無謀生能力等情，業據提出戶
    籍謄本、診斷證明書、轉診資料等件為證，本院並依職權調閱原告之病況資料，
    依國防大學國防醫學院三軍總醫院九十三年二月八日集逵字第０九三０００四二
    七五號函所為說明﹕「陳員為一慢性躁鬱性精神病合併性格異常患者，其曾於八
    十七年十一月十九日起至九十三年一月十九日止，在本院精神科門診斷斷續續接
    受治療門診二十二次，住院二次（九十年七月二十八日至九十年八月一日及九十
    年十一月二十九日至九十年十二月一日），其間陳員亦曾於署立苗栗醫院精神科
    及振興醫院精神科就診，由於陳員病識感不足，服藥欠規則，病程起伏，經常有
    情緒不穩、易怒、話多、誇大、叫囂之狀況。有關陳員之病情於治療後是否影響
    工作，端賴其接受治療之順從性，若僅就過去之就醫記錄，其工作能力及表現勢
    必受其不穩之病況多少有所影響。」另依財團法人振興復健醫學中心函覆之結果
    ﹕「自九十一年四月一日尚規則於本院精神科門診治療，並曾住院治療五次，診
    斷為情感性精神病。目前以藥物治療為主，其情緒症狀遂漸穩定，曾於本院精神
    科接受職業訓練，受病情影響持續度不佳。」有函二紙附卷可參，按所謂無謀生
    能力並不專指無工作能力者而言，雖有工作能力而不能期待其工作，亦非無受扶
    養之權利，最高法院五十六年台上字第七九五號著有判例。本件被告因病情導致
    情緒起伏過大，工作表現情形差，且經鑑定為「精重」（即精神障礙重度），業
    經當庭勘驗原告所提身心障礙手冊無誤，有言詞辯論筆錄足參，不僅影響其工作
    能力，亦無法期待其能從事一般之工作，依前揭說明，原告無謀生能力，可堪認
    定。
二、又原告現被臺北市政府安置於私立吉田康復之家，因原告符合精神障重度全額補
    助之規定而由臺北市政府補助安置於前述康復之家，有臺北市政府社會局九十三
    年五月四日北市社三字第０九三三四０六四六００號函可稽。另經本院依權調閱
    原告財產歸屬資料，原告除一部一九八四年份、一千四百六十一ｃｃ汽缸容量之
    自小客車外，別無其他財產，原告顯亦無其他財產可供維持生活，是原告主張堪
    信為真實。
三、按左列親屬，互負扶養之義務：三兄弟姊妹相互間；又負扶養義務者有數人時，
    應依左列順序定其履行義務之人：四兄弟姊妹；另受扶養權利者，以不能維持生
    活而無謀生能力者為限；扶養之程度，應按受扶養權利者之需要與負扶養義務者
    之經濟能力定之，民法第一千一百一十四條第三款、第一千一百一十五條第一項
    第四款、第一千一百一十七條第一項、第一千一百一十九條定有明文。本件原告
    父母雙亡，被告為其兄長，且原告不能維持生活，亦無謀生能力，已如上所述，
    而兩造就扶養方法並無何協議存在，且亦無證據可證兩造有可組成親屬會議之成
    員存在，則原告起訴請求被告給付扶養費自屬有據。至被告應給付之數額為何？
    本件原告請求被告按月給付三萬元，惟依行政院主計處公布之九十一年度家庭收
    支調查報告，台北市平均每戶家庭消支出表中，以一戶三點四五人，其消費支出
    為九十五萬一千九百七十八元，平均每人年消費支出約為二十七萬五千九百三十
    六元（以下小數點以下均四捨五入），當年平均每人消費支出為二萬二千九百九
    十五元，然原告現住於吉田康復之家，吃住均由該處供給，亦勿須支付健保費，
    且平日之花費多為交通費、掛號費、教會之捐獻費約每次十元及香煙所需等，此
    為原告所自承，被告雖查無其他財產，但被告在瑞軒科技股份有限公司工作，投
    保薪資為二萬零一百元，另其在台灣銀行有利息所得，九十一年度利息為七萬八
    千七百三十九元，有財產資料、勞工保險局函所附投保資料可證，本院審酌被告
    之經濟能力及原告之需要等情，認原告得請求被告自本件訴訟起訴之月起，每月
    五日按月給付扶養費五千元為妥適，逾此範圍之請求，應予駁回。
四、本件為民事訴訟法第三百八十九條第一項第二款命履行扶義務之判決，原告於九
    十三年二月九日起訴，有本院收文章附於起訴狀上，至本件言詞辯論終結前之九
    十三年七月止（因本件於九十三年八月二日言詞辯論終結，該月份之履行期尚未
    屆至），相關扶養費之給付均已屆履行期，故被告應給付之三萬元扶養費應依職
    權宣告假執行。
據上論結，本件原告之訴，為一部有理由，一部無理由，依民事訴訟法第三百八十五
條第一項前段、第七十九條、第三百八十九條第一項第二款，判決如主文。
中　　　華　　　民　　　國　　九十三　　年　　　八　　　月　　 十三 　　日
                              臺灣新竹地方法院家事法庭
                                  法  官  盧玉潤
右為正本係照原本作成
如對本判決上訴，須於判決送達後二十日之不變期間內，向本院提出上訴狀。
                                  書記官  陳德榮
中　　　華　　　民　　　國　　九十三　　年　　　八　　　月　　 十三 　　日
